【裁判字號】    89,上易,201
【裁判日期】    890530
【裁判案由】    侵權行為損害賠償
【裁判全文】
臺灣高等法院民事判決  八十九年度上易字第二○一號
    上  訴  人  甲○○
    被上 訴 人  丙○○
    被上 訴 人  乙○○
    訴訟代理人  丙○○
右當事人間請求侵權行為損害賠償事件，上訴人對於中華民國八十九年二月十六日臺
灣臺北地方法院八十八年度訴字第三二七四號第一審判決提起上訴，本院判決如左：
    主    文
上訴及擴張之訴均駁回。
第二審訴訟費用由上訴人負擔。
    事    實
甲、上訴人方面：
一、聲明：
  (一)原判決駁回上訴人在第一審新台幣（以下同）四十八萬九千六百元及命負擔訴訟
    費用之裁判均廢棄。
  (二)右廢棄部份被上訴人應再給付上訴人新台幣四十八萬九千六百元及自民國八十八
    年四月十六日起至清償日止，按週年利率百分之五計算之利息。
  (三)被上訴人應給付上訴人新台幣八千六百五十九元及自起訴狀繕本送達之翌日起至
    清償日止，按週年利率百分之五計算之利息。
  (四)右第一項廢棄部份及第二審訴訟費用均由被上訴人負擔，右第三項之訴訟費用由
    被上訴人負擔。
二、陳述：除與原判決記載相同者，茲引用之外，補稱：
  (一)醫藥費部分：
    (1)上訴人右小腿遭被上訴人連續重力踼擊瘀青，由於小腿肌肉屬脆弱部分，事隔
      數月始終不消，上訴人遂於八十八年四月八日再度至空軍醫院就診，經醫師診
      斷該瘀青部位形成「挫傷合併血管增生」，無法醫治，只能儘量恢復，雖上訴
      人於民國七十八年間曾發生車禍，但情形並非嚴重，且已歷時近十年，所受之
      傷早已完全康復，與本件顯無因果關係，並非如原判決所稱與被上訴人之傷害
      無關，被上訴人應賠償此日就診之醫藥費一百五十元。
    (2)上訴人於八十八年四月八日於空軍醫院就診，經診斷出為「挫傷合併血管增生
      」後，聽從醫師建議，於同年五月二十日、六月二十日前往國泰醫院欲進行雷
      射除疤手術，預估手術費用需二萬九千二百五十元。雖原來之驗傷單所載確無
      成疤之外傷，但驗傷單係於受傷後隨即作成，而上訴人右小腿之傷疤據空軍醫
      院醫師診斷，係因嚴重瘀青導致「挫傷合併血管增生」造成，並非傷害當時即
      可診察出將來是否會成疤。且據醫師指出此疤痕無法醫治，只能藉除疤手術儘
      量恢復。又前發生之車禍確有留下疤痕，惟與被上訴人傷害所造成之疤痕係屬
      二事，故不能認此筆醫療費用與被上訴人之傷害無關，故被上訴人應賠償此醫
      療費用二萬九千二百五十元。
    (3)上訴人於八十七年五月十一日至十七日、及二十一日至二十四日，至見效堂國
      術館治療部分，原審判決並無敘明理由，顯有判決不備理由之違法。按上訴人
      全身多處瘀傷，疼痛難耐，乃尋求經驗豐富之國術館以推拿手法減緩疼痛，實
      屬必要，故此部分之醫藥費支出共七千五百五十元，被上訴人亦應負賠償責任
      。又上訴人所提出之診斷書上雖註明「訴訟無效」，乃係醫師多不願涉入當事
      人間之糾紛，為避免出庭作證之煩而註記，實務上對於經考試檢定合格之執業
      醫師所出具之診斷證明書均認為有證據能力，至於其內容是否為真實，採為判
      斷之基礎，悉依法院自由心證判斷，並不受任何限制。被上訴人主張診斷證明
      書不具有證據力，似有誤會。
  (二)交通費部分：
    原判決以上訴人請求車資一萬二千六百五十元，提出之計程車資證明六十二紙，
    並未載明起訖地點，且筆跡、墨色深淺一致，字跡甚為工整，顯係臨訟所製，故
    交通費全部予以駁回。按上訴人平日即有搭乘熟識計程車之習慣，受傷期間上訴
    人出入行動尤為不便，更需仰賴熟識司機接送出入，由於上訴人於該期間全部搭
    乘同一輛計程車，而計程車司機一向不願替乘客開立收據，此亦為一般人所熟知
    ，該司機遂將收據委由上訴人依實際數額自行填寫，此係一時之方便，原審法院
    豈可遽認該車資為上訴人所假造。如認上開車資證明不可採，於上訴人證明確有
    搭乘計程車之事實後，請依民事訴訟法第二百二十二條第二項規定，斟酌一切情
    況，依所得心證定其數額，以保權益。關於計程車費部分，上訴人提出之車資證
    明上，搭車地點為台北縣，與上訴人陳報送達地址不同，係因恐被上訴人挾怨報
    復，故乃陳報友人之處所為訴狀送達地址，上訴人當時實際居住於台北縣板橋市
    ，有戶籍謄本為證。依上訴人之傷勢及就診紀錄，不難想像上訴人確有搭乘計程
    車就醫之必要，被上訴人亦不否認此事實，所爭執者，僅屬就醫必要範圍內之交
    通費究竟多少之問題而已。
  (三)工作收入損失部分：
    民國八十七年九月七日及八十八年四月七日兩天，上訴人因飛蚊症至林佑珠眼科
    治療，原審判決肯認此二筆醫療費用之支出與被上訴人之傷害有因果關係，則該
    二日因就醫不能工作所致之損失共三千四百六十六元（1733×2＝ 3466），亦與
    被上訴人之傷害有關，被上訴人應負賠償責任；八十八年四月八日、五月二十二
    日、六月二十日，上訴人前往空軍醫院複診及國泰醫院門診，亦屬治療傷害所必
    要，故此三日之工作收入損失共五千一百九十九元，上述工作收入損失，爰依民
    事訴訟法第四百四十六條但書規定，擴張應受判決之聲明為訴之追加。
  (四)精神損失部分：
    原審判決審酌兩造身份、傷害程度，上訴人月入五萬餘元、被上訴人各三萬餘元
    等情況，判決賠償精神賠償六萬元。按被上訴人一人係空軍飛官、一人則係陸軍
    校級軍官，依常理判斷，怎可能只有三萬餘元之月薪，原判決審酌標準顯然有誤
    。而上訴人任職土木工程界，極受長官抬愛，事件發生備受矚目，致上訴人於工
    作崗位上承受極大壓力，幾欲放棄工作，事發至今，雖歷時年餘，仍不時想起被
    上訴人兇暴行為，雙方素昧平生，卻遭受被上訴人如此暴行，精神痛苦不堪，而
    上訴人所受之傷害，治療將近一年始告大致復原，一年來奔波於醫院之間，嚴重
    擾亂上訴人之生活秩序，原審核定之精神賠償顯屬過低，就其餘駁回之四十四萬
    元，均表示不服。
三、證據：除援用第一審所提證據外，補提扣繳憑單二件、戶籍謄本一件為證。
乙、被上訴人方面：
一、聲明：駁回上訴。
二、陳述：除與原判決記載相同者，茲引用之外，補稱：
  (一)上訴人提出事發當日之國軍八○七醫院診斷書證明：「右前額、左下腹、兩側大
    腿、右小腿瘀青、疼痛、頸痛。」而八十八年六月二十二日國泰醫院之診斷證明
    載之傷為：「右下肢兩處疤痕」，需雷射除疤，費用二萬八千元。依案發時之診
    斷書只有瘀青及疼痛之傷害，應不會造成疤痕，此應係上訴人前曾因車禍所遺留
    之舊傷。又上述之診斷證明書並無載稱上訴人有受到眼皮外傷，其當日既開立診
    斷書，亦準備計劃訴訟，若真有眼傷為何未就診？則其飛蚊症應非本件傷害所造
    成。
  (二)交通費部分：本件發生之初，上訴人即住臺北市○○路，而其所搭之計程車為台
    北縣籍，雖無論開庭或至醫院，女性搭無線電計程車，有其安全考量，本無可厚
    非，但臺北縣至臺北市，不合常理，令人無法信服。且上訴人所檢附之收據，甚
    至有事件發生前者，依常理判斷，可能為其熟識之司機，應其要求所開立。
  (三)工作損失部分：若上訴人確實任職興松公司支領薪水，應有正式如工程師或衛生
    管理師之證書或牌照，且其於八十七年三月二日起任職，至今將近二年，應有薪
    資扣繳憑單、打卡單或請假證明等等，但其並未提出。又其當初所提出之和解條
    件，工作損失及醫療費用共計三萬元，事後卻一再提高金額，係如何計算，亦未
    表示。
  (四)名譽及精神損失部分：被上訴人從事發至今，從未有損害上訴人名譽之言行，上
    訴人雖檢附之剪報資料為證，但被上訴人二人未接受任何採訪，只有上訴人接受
    過採訪，而上開剪報內容對被上訴人二人傷害更大，且上開報導皆有記者俱名，
    若報導不正確，上訴人為何不對之提出告訴。上訴人提出之陳情書中提及被上訴
    人曾威脅她云云，係屬不實。
    理    由
一、上訴人起訴主張：其於八十七年五月十日凌晨遭被上訴人二人無故歐傷，上訴人
    右小腿遭被上訴人連續重力踼擊瘀青，由於小腿肌肉屬脆弱部分，事隔數月始終
    不消，上訴人遂於八十八年四月八日再度至空軍醫院就診，支出醫藥費一百五十
    元；八十八年四月八日空軍醫院診斷為：瘀青部位形成「挫傷合併血管增生」後
    ，聽從醫師建議，於同年五月二十日、六月二十日前往國泰醫院欲進行雷射除疤
    手術，預估醫療費用二萬九千二百五十元；另於八十七年五月十一日至十七日、
    及二十一日至二十四日，至見效堂國術館治療，共支出治療費用七千五百五十元
    ；上訴人受傷期間共支出計程車費共一萬二千六百五十元；八十七年九月七日、
    八十八年四月七日兩天，上訴人因飛蚊症至林佑珠眼科治療，因就醫不能工作所
    致之損失共三千四百六十六元，八十八年四月八日、五月二十二日、六月二十日
    ，上訴人前往空軍醫院複診及國泰醫院門診，此三日之工作收入損失共五千一百
    九十九元，被上訴人應負賠償責任，工作損失部分依民事訴訟法第四百四十六條
    但書規定，擴張應受判決之聲明為訴之追加。而上訴人任職土木工程界，極受長
    官抬愛，遭受被上訴人如此暴行，精神痛苦不堪，所受之傷害，治療將近一年始
    告大致復原，一年來奔波於醫院之間，嚴重擾亂上訴人之生活秩序，原審核定之
    精神賠償顯屬過低，被上訴人應再給付四十四萬元等語。
二、被上訴人則以：上訴人於八十七年五月十一日至國軍八Ｏ七醫院（按即空軍醫院
    ）急診，診斷證明載述上訴人之傷害為右前額、左下腹、兩側大腿、右小腿瘀青
    、疼痛、頸痛，而於八十八年六月二十二日國泰醫院之診斷證明卻載稱上訴人之
    傷為右下肢兩處疤痕，需雷射除疤，按常理只有瘀青及疼痛之傷害，應不會成疤
    ，此應係上訴人前曾因車禍所遺之舊傷。又上述之診斷證明書並無眼睛受傷，則
    上訴人之飛蚊症應非本件傷害所造成，另國術館之傷單應不能成立。就交通費部
    分，上訴人係住臺北市○○路，而其所搭之計程車則為台北縣籍，由臺北縣至臺
    北市，實不合常理，且上訴人所檢附之收據，甚至有事件發生之前者，依常理判
    斷，可能為其熟識之司機，應其要求而開立。就工作損失部分，上訴人並未提出
    薪資扣繳憑單、打卡單或請假證明。精神損失部分，被上訴人從事發至今，從未
    有損害上訴人名譽之言行，其請求不應准許等語，資為抗辯。
三、醫藥費部分：
  (一)上訴人主張：伊於八十八年四月八日再度至空軍醫院就診，經醫師診斷該瘀青部
    位形成「挫傷合併血管增生」，無法醫治，醫藥費一百五十元。上訴人聽從空軍
    總醫院醫師建議，於八十八年五月二十二日、同年六月二十日至國泰醫院門診，
    預估雷射除疤醫療費用合計二萬九千二百五十元一節，為被上訴人所否認，辯稱
    依上訴人所受之傷害，應不至成疤，應係上訴人前曾發生車禍所遺留云云。查上
    訴人於原審法院台北簡易庭提出「國軍八○七醫院附設民眾診療服務處診斷証明
    書存根（乙種）」（詳原審台北簡易庭卷第四七頁），按存根乃機關之內部文件
    ，該診斷證明書存根除醫師之職章外，並無醫院之大印或關防，其上並註明「不
    作訴訟及兵役證明之用」，其真實性已屬存疑。經本院命上訴人提出甲種診斷證
    明書（註明於言詞辯論期日通知書上），而拒不提出，而「挫傷合併血管增生」
    究係上訴人以前發生車禍抑或本件被上訴人之傷害所造成，從該診斷證明書存根
    並無從判斷，上訴人未能提出其他有利證據，予以證明，已難作對其有利之認定
    。而一般之輕微外傷，短時間內傷口癒合，即可看出有無疤痕，本件傷害之時間
    為八十七年五月十日凌晨，而上訴人至八十八年四月八日，始至空軍醫院就診出
    「挫傷合併血管增生」，距受傷已經將近一年之時間，已難證明此疤痕與被上訴
    人之傷害有何因果關係，況被上訴人亦坦承前曾發生車禍等情，其未能提出有利
    證據，證明右小腿之疤痕係被上訴人傷害所造成，因此上訴人請求八十八年四月
    八日醫療費用一百五十元、預估除疤費用二九、二五○元，即屬無據。
  (二)上訴人另主張：八十七年五月十一日至十七日、及二十一日至二十四日，伊因全
    身多處瘀傷，疼痛難耐，乃尋求經驗豐富之國術館以推拿手法減緩疼痛，至見效
    堂國術館治療，支出醫藥費共七千五百五十元云云，亦為被上訴人所否認。查上
    訴人受傷後既已至各西醫醫院治療，而欲減緩疼痛，西醫之止痛藥乃最有效之藥
    方，國術館之推拿對減緩疼痛並無任何幫助，衡情即無再到國術館推拿之必要，
    況該見效堂國術館並無中醫師之資格，此部分之請求，亦難照准。
四、工作損失部分：上訴人主張伊於八十八年四月八日，至空軍醫院就診，經醫師診
    斷該瘀青部位形成「挫傷合併血管增生」，無法醫治。上訴人聽從空軍總醫院醫
    師建議，於八十八年五月二十二日、同年六月二十日至國泰醫院門診，預估雷射
    除疤治療，此三天之工作損失共五、一九九元云云，但查其「挫傷合併血管增生
    」，與受傷已經將近一年之時間，已難證明此疤痕與被上訴人之傷害有何因果關
    係，況被上訴人亦坦承前曾發生車禍等情，其未能提出有利證據，證明右小腿之
    疤痕係被上訴人傷害所造成，理由已如前述，則上訴人請求該三日之工作損失，
    亦乏依據；又上訴人固有於八十七年九月七日、八十八年四月七日至林佑珠眼科
    治療，但據其提出之拓興營造有限公司、興松有限公司之扣繳憑單，僅能證明在
    某一時間內領取若干薪資，並不能證明該二日有被公司扣薪，既未因就醫而被扣
    薪，則其請求工作損失，均難予准許。
五、交通費部分：上訴人請求因治療上開傷害及至法院、戶政事務所、派出所及和解
    地點等花費交通費一萬二千六百五十五元，固據其提出計程車車資證明六十二紙
    在卷可按，被上訴人則否認上訴人所提計程車車資證明之真正。查上訴人所受之
    傷害，尚未至行動不便之程度，且上開計程車車資證明，並未載明起、迄地點，
    已難遽信，且觀諸該證明，筆跡及墨水顏色及深淺均屬一致，又甚為工整，上訴
    人於上訴狀內亦自認該收據係其自行填寫，顯係臨訟所製，甚且上開車資證明中
    ，其搭乘日期，更有於本事件發生之前者，更屬難信。此外上訴人亦未能提出其
    他證據足以證明確有搭乘該計程車，且屬必要，其請求本項交通費，自非可採。
六、精神損失部分：上訴人主張因被上訴人二人之傷害，致其精神上遭受痛苦，請求
    精神上損害賠償五十萬元云云。原審審酌兩造之身分，上訴人所受之傷害程度，
    尚非嚴重，及上訴人於私人公司任職，月薪五萬二千元，被上訴人二人為職業軍
    人月薪各三萬餘元等一切情況，認以六萬元為適當，上訴人逾此之請求則為無理
    由，亦無不當。上訴人請求被上訴人應再給付精神損失四十四萬元，為無理由，
    應予駁回。
七、綜上所述，原審法院就上開醫藥費、交通費、精神損失部分，為上訴人敗訴之判
    決，經核並無違誤。上訴意旨猶執陳詞，指摘原判決不當，求予廢棄改判，並擴
    張應受判決之聲明，擴張請求工作收入之損失八千六百五十九元，均為無理由，
    應予駁回。
據上論結，本件上訴及擴張之訴均為無理由，依民事訴訟法第四百四十九條第一項、
第七十八條，判決如主文。
中      華      民      國    八十九    年      五      月     三十     日
                                臺灣高等法院民事第十二庭
                                    審判長法  官  林 丁 寶
                                          法  官  蔡翁金針
                                          法  官  高 鳳 仙
右正本係照原本作成。
不得上訴。
中      華      民      國    八十九    年      五      月    三十一    日
                                          書記官  許  麗  卿


司法院資訊處製作；財團法人民間司法改革基金會備份。
